---
title: "Lab5"
output: html_document
date: "2026-03-27"
---

```{r setup, include=FALSE}
knitr::opts_chunk$set(
  echo = TRUE,
  warning = FALSE,
  message = FALSE
)
```

# Link de GitHub:
https://github.com/SaintPage/Lab_5_DM

```{r}
library(tidyverse)
library(rsample)
library(janitor)
library(lubridate)
library(naivebayes)
library(yardstick)
library(tidyr)
```

```{r}
tmp_env <- new.env()
load("listings.RData", envir = tmp_env)

ls(tmp_env)

objetos <- mget(ls(tmp_env), envir = tmp_env)

listings <- objetos %>%
  keep(~ is.data.frame(.x)) %>%
  .[[1]]

dim(listings)
glimpse(listings)
```

```{r}
parse_money_clean <- function(x) {
  if (is.numeric(x)) return(x)
  x %>%
    as.character() %>%
    str_replace_all("\\$", "") %>%
    str_replace_all(",", "") %>%
    str_trim() %>%
    na_if("") %>%
    as.numeric()
}

parse_percent_clean <- function(x) {
  if (is.numeric(x)) return(x)
  x %>%
    as.character() %>%
    str_replace_all("%", "") %>%
    str_trim() %>%
    na_if("") %>%
    as.numeric()
}

listings <- listings %>%
  clean_names()

if ("price" %in% names(listings)) {
  listings <- listings %>%
    mutate(price = parse_money_clean(price))
}

if ("host_response_rate" %in% names(listings)) {
  listings <- listings %>%
    mutate(host_response_rate = parse_percent_clean(host_response_rate))
}

if ("host_acceptance_rate" %in% names(listings)) {
  listings <- listings %>%
    mutate(host_acceptance_rate = parse_percent_clean(host_acceptance_rate))
}

cols_fecha <- c("host_since", "first_review", "last_review", "last_scraped")
cols_fecha <- cols_fecha[cols_fecha %in% names(listings)]

if (length(cols_fecha) > 0) {
  listings <- listings %>%
    mutate(across(all_of(cols_fecha), ~ suppressWarnings(ymd(.x))))
}

listings <- listings %>%
  select(where(~ !is.list(.x))) %>%
  mutate(across(where(is.character), as.factor))

summary(listings$price)
```

```{r}
set.seed(123)

split_master <- initial_split(
  listings,
  prop = 0.80,
  strata = price
)

train_data <- training(split_master)
test_data  <- testing(split_master)

dim(train_data)
dim(test_data)
```
```{r}
factor_cols <- names(train_data)[sapply(train_data, is.factor)]

for (col in factor_cols) {
  if (col %in% names(test_data)) {
    test_data[[col]] <- factor(test_data[[col]], levels = levels(train_data[[col]]))
  }
}

vars_quitar <- intersect(
  names(train_data),
  c(
    "id", "listing_url", "scrape_id", "source", "name", "description",
    "neighborhood_overview", "picture_url", "host_id", "host_url",
    "host_name", "host_location", "host_about",
    "host_thumbnail_url", "host_picture_url",
    "license", "amenities"
  )
)

train_model <- train_data %>% select(-all_of(vars_quitar))
test_model  <- test_data  %>% select(-all_of(vars_quitar))

names(train_model)

prop_na <- sapply(train_model, function(x) mean(is.na(x)))
cols_muchos_na <- names(prop_na[prop_na > 0.40])
cols_muchos_na <- setdiff(cols_muchos_na, "price")

train_model <- train_model %>% select(-all_of(cols_muchos_na))
test_model  <- test_model  %>% select(-all_of(cols_muchos_na))

train_model <- train_model %>%
  filter(!is.na(price)) %>%
  drop_na()

test_model <- test_model %>%
  filter(!is.na(price)) %>%
  drop_na()

dim(train_model)
dim(test_model)

```



# 1. Elabore un modelo de regresión usando bayes ingenuo (naive bayes)
```{r}

qs <- quantile(train_model$price, probs = seq(0, 1, by = 0.20), na.rm = TRUE)

breaks <- c(-Inf, unique(qs[2:(length(qs) - 1)]), Inf)
labels <- paste0("Q", seq_len(length(breaks) - 1))

train_nb <- train_model %>%
  mutate(price_bin = cut(price,
                         breaks = breaks,
                         labels = labels,
                         include.lowest = TRUE))

test_nb <- test_model %>%
  mutate(price_bin = cut(price,
                         breaks = breaks,
                         labels = labels,
                         include.lowest = TRUE))

table(train_nb$price_bin)
table(test_nb$price_bin)
```
```{r}

# Quitar columnas constantes
cols_const <- names(train_nb)[sapply(train_nb, function(x) dplyr::n_distinct(x) <= 1)]
cols_const <- setdiff(cols_const, c("price", "price_bin"))

train_nb <- train_nb %>% select(-all_of(cols_const))
test_nb  <- test_nb  %>% select(-all_of(cols_const))

# Convertir fechas a numérico
train_nb <- train_nb %>%
  mutate(across(where(~ inherits(.x, "Date")), as.numeric))

test_nb <- test_nb %>%
  mutate(across(where(~ inherits(.x, "Date")), as.numeric))

# Alinear otra vez factores
factor_cols2 <- names(train_nb)[sapply(train_nb, is.factor)]

for (col in factor_cols2) {
  if (col %in% names(test_nb)) {
    test_nb[[col]] <- factor(test_nb[[col]], levels = levels(train_nb[[col]]))
  }
}

glimpse(train_nb)
```


```{r}
nb_fit <- naive_bayes(
  price_bin ~ . - price,
  data = train_nb,
  laplace = 1
)

nb_fit
```
```{r}
pred_class <- predict(nb_fit, newdata = test_nb, type = "class")
pred_prob  <- predict(nb_fit, newdata = test_nb, type = "prob")

head(pred_class)
head(pred_prob)
```
```{r}
mapa_bins <- train_nb %>%
  group_by(price_bin) %>%
  summarise(price_mediana_bin = median(price), .groups = "drop")

mapa_bins

valores_bin <- mapa_bins$price_mediana_bin
names(valores_bin) <- as.character(mapa_bins$price_bin)

# Valor esperado del precio usando probabilidades posteriores
pred_price <- as.numeric(pred_prob[, names(valores_bin), drop = FALSE] %*% valores_bin)

head(pred_price)
```

```{r}
metricas_reg <- tibble(
  mae  = mae_vec(test_nb$price, pred_price),
  rmse = rmse_vec(test_nb$price, pred_price),
  rsq  = cor(test_nb$price, pred_price)^2
)

metricas_clase <- tibble(
  accuracy_bins = mean(pred_class == test_nb$price_bin)
)

metricas_reg
metricas_clase
```
```{r}
matriz_confusion <- table(
  Real = test_nb$price_bin,
  Predicho = pred_class
)

matriz_confusion
```
```{r}
resultados_nb <- tibble(
  price_real = test_nb$price,
  price_bin_real = test_nb$price_bin,
  price_bin_pred = pred_class,
  price_pred = pred_price
)

head(resultados_nb, 15)
```

```{r arreglar-factores}
# Alinear todos los factores entre train y test
factor_cols_model <- names(train_model)[sapply(train_model, is.factor)]

for (col in factor_cols_model) {
  if (col %in% names(test_model)) {
    test_model[[col]] <- factor(test_model[[col]], 
                                levels = levels(train_model[[col]]))
  }
}
```

# 3. Comparación de modelos

```{r comparacion-regresion}
library(rpart)
library(Metrics)

cols_problematicas <- c("host_neighbourhood", "host_verifications", 
                        "host_location", "bathrooms_text")

train_reg <- train_model %>% 
  select(-any_of(cols_problematicas))

test_reg <- test_model %>% 
  select(-any_of(cols_problematicas))

# Alinear factores
for (col in names(train_reg)[sapply(train_reg, is.factor)]) {
  if (col %in% names(test_reg)) {
    test_reg[[col]] <- factor(test_reg[[col]], 
                              levels = levels(train_reg[[col]]))
  }
}

# Regresión Lineal
lm_fit <- lm(price ~ ., data = train_reg)
pred_lm <- predict(lm_fit, newdata = test_reg)
mae_lm  <- mae(test_reg$price, pred_lm)
rmse_lm <- rmse(test_reg$price, pred_lm)
rsq_lm  <- cor(test_reg$price, pred_lm)^2

# Árbol de Regresión
tree_fit <- rpart(price ~ ., data = train_reg, method = "anova")
pred_tree <- predict(tree_fit, newdata = test_reg)
mae_tree  <- mae(test_reg$price, pred_tree)
rmse_tree <- rmse(test_reg$price, pred_tree)
rsq_tree  <- cor(test_reg$price, pred_tree)^2

# Naive Bayes (ya calculado)
mae_nb  <- metricas_reg$mae
rmse_nb <- metricas_reg$rmse
rsq_nb  <- metricas_reg$rsq

# Tabla comparativa
comparacion_reg <- tibble(
  Modelo = c("Regresión Lineal", "Árbol de Regresión", "Naive Bayes"),
  MAE    = round(c(mae_lm, mae_tree, mae_nb), 2),
  RMSE   = round(c(rmse_lm, rmse_tree, rmse_nb), 2),
  R2     = round(c(rsq_lm, rsq_tree, rsq_nb), 4)
)

comparacion_reg
```

El modelo con mejor desempeño para predecir el precio fue el Árbol de Regresión, con MAE de 269.67, RMSE de 1190.68 y R² de 0.7282, lo que indica que explica el 72.8% de la variabilidad del precio. La Regresión Lineal tuvo un desempeño aceptable con R² de 0.4183, aunque con mayor error. Naive Bayes fue el peor modelo para esta tarea, con R² de apenas 0.0067, confirmando que este algoritmo no es adecuado para predecir variables continuas, ya que no modela relaciones directas entre predictores y precio. Para estimación de precios, el Árbol de Regresión es la mejor opción hasta el momento.

# 4.Modelo de clasificación

```{r punto4-modelo-clasificacion}
library(naivebayes)
library(yardstick)

listings_clas <- train_model %>%
  bind_rows(test_model) %>%
  mutate(
    categoria_precio = case_when(
      price <= 119               ~ "Barata",
      price > 119 & price <= 323 ~ "Media",
      price > 323                ~ "Cara"
    ),
    categoria_precio = factor(categoria_precio, levels = c("Barata","Media","Cara"))
  ) %>%
  filter(!is.na(categoria_precio))

set.seed(123)
split_clas <- initial_split(listings_clas, prop = 0.80, strata = categoria_precio)
train_clas <- training(split_clas)
test_clas  <- testing(split_clas)

vars_clas <- c(
  "categoria_precio", "accommodates", "room_type",
  "review_scores_rating", "number_of_reviews",
  "host_is_superhost", "instant_bookable", "availability_365"
)

train_clas2 <- train_clas %>%
  select(any_of(vars_clas)) %>%
  drop_na() %>%
  as.data.frame()

test_clas2 <- test_clas %>%
  select(any_of(vars_clas)) %>%
  drop_na() %>%
  as.data.frame()

for (col in names(train_clas2)[sapply(train_clas2, is.factor)]) {
  if (col %in% names(test_clas2))
    test_clas2[[col]] <- factor(test_clas2[[col]], levels = levels(train_clas2[[col]]))
}

nb_clas <- naive_bayes(
  categoria_precio ~ .,
  data      = train_clas2,
  laplace   = 1,
  usekernel = TRUE
)

nb_clas
```

## 5. Eficiencia

```{r punto5-eficiencia}
pred_nb <- predict(nb_clas, newdata = test_clas2, type = "class")
prob_nb <- predict(nb_clas, newdata = test_clas2, type = "prob")

resultados_clas <- tibble(
  real = test_clas2$categoria_precio,
  pred = pred_nb
)

yardstick::accuracy(resultados_clas,  truth = real, estimate = pred)
yardstick::precision(resultados_clas, truth = real, estimate = pred, estimator = "macro")
yardstick::recall(resultados_clas,    truth = real, estimate = pred, estimator = "macro")
yardstick::f_meas(resultados_clas,    truth = real, estimate = pred, estimator = "macro")
```

## 6. Matriz confusion

```{r punto6-matriz-confusion}
matriz_nb <- table(
  Real     = test_clas2$categoria_precio,
  Predicho = pred_nb
)

matriz_nb
```

La matriz de confusión muestra una efectividad general moderada del 55%. El modelo 
clasifica mejor la categoría Media, acertando 2837 casos, lo cual se explica por ser 
la clase con más observaciones en el dataset. Sin embargo, presenta serias dificultades 
con la categoría Barata, donde solo acierta 219 casos y clasifica incorrectamente 624 
como Media. La categoría Cara también sufre, con 927 casos mal clasificados como Media.

El error más frecuente es la confusión hacia la categoría Media, lo que indica un sesgo 
del modelo hacia la clase mayoritaria. Los errores menos frecuentes ocurren entre los 
extremos: solo 23 Baratas clasificadas como Caras y 10 Caras como Baratas, lo cual es 
positivo ya que estos son los errores más costosos para el negocio, pues implicarían 
recomendar un precio completamente alejado de la realidad. En conclusión, el modelo 
distingue bien los extremos entre sí, pero tiene problemas para separar correctamente 
las propiedades de precio intermedio de las baratas y caras.

## 7. Sobreajuste

```{r punto7-sobreajuste}
pred_train <- predict(nb_clas, newdata = train_clas2, type = "class")
acc_train  <- mean(pred_train == train_clas2$categoria_precio)
acc_test   <- mean(pred_nb    == test_clas2$categoria_precio)

tibble(
  Conjunto = c("Entrenamiento", "Prueba"),
  Accuracy = round(c(acc_train, acc_test), 4)
)
```

La diferencia entre la accuracy de entrenamiento teniendo 65.96% y prueba con 65.67% es 
mínima, apenas 0.29%. Esto indica que el modelo no está sobreajustado. Naive Bayes 
raramente sobreajusta por su naturaleza probabilística simple, y estos resultados 
lo confirman. El modelo generaliza bien a datos nuevos.

## 8.Validación Cruzada

```{r punto8-validacion-cruzada}
library(caret)

ctrl <- trainControl(method = "cv", number = 10)

nb_cv <- train(
  categoria_precio ~ .,
  data      = train_clas2,
  method    = "naive_bayes",
  trControl = ctrl,
  tuneGrid  = expand.grid(laplace = 1, usekernel = TRUE, adjust = 1)
)

nb_cv
nb_cv$results
```

La validación cruzada con 10 folds obtuvo una accuracy promedio de 62.69%, 
ligeramente superior a la del modelo simple (65.67% en prueba pero entrenado 
con más datos). La desviación estándar de 0.0075 indica que el modelo es 
estable entre los distintos folds, sin grandes variaciones. El Kappa de 0.205 
indica un acuerdo moderado más allá del azar. En comparación con el modelo 
anterior, la validación cruzada confirma que el rendimiento es consistente y 
no dependiente de una partición específica, por lo que ambos modelos son 
comparables y ninguno es claramente superior al otro.