---
title: "Lab5"
output: html_document
date: "2026-03-27"
---

```{r setup, include=FALSE}
knitr::opts_chunk$set(
  echo = TRUE,
  warning = FALSE,
  message = FALSE
)
```

# Link de GitHub:
https://github.com/SaintPage/Lab_5_DM

```{r}
library(tidyverse)
library(rsample)
library(janitor)
library(lubridate)
library(naivebayes)
library(yardstick)
library(tidyr)
```

```{r}
tmp_env <- new.env()
load("listings.RData", envir = tmp_env)

ls(tmp_env)

objetos <- mget(ls(tmp_env), envir = tmp_env)

listings <- objetos %>%
  keep(~ is.data.frame(.x)) %>%
  .[[1]]

dim(listings)
glimpse(listings)
```

```{r}
parse_money_clean <- function(x) {
  if (is.numeric(x)) return(x)
  x %>%
    as.character() %>%
    str_replace_all("\\$", "") %>%
    str_replace_all(",", "") %>%
    str_trim() %>%
    na_if("") %>%
    as.numeric()
}

parse_percent_clean <- function(x) {
  if (is.numeric(x)) return(x)
  x %>%
    as.character() %>%
    str_replace_all("%", "") %>%
    str_trim() %>%
    na_if("") %>%
    as.numeric()
}

listings <- listings %>%
  clean_names()

if ("price" %in% names(listings)) {
  listings <- listings %>%
    mutate(price = parse_money_clean(price))
}

if ("host_response_rate" %in% names(listings)) {
  listings <- listings %>%
    mutate(host_response_rate = parse_percent_clean(host_response_rate))
}

if ("host_acceptance_rate" %in% names(listings)) {
  listings <- listings %>%
    mutate(host_acceptance_rate = parse_percent_clean(host_acceptance_rate))
}

cols_fecha <- c("host_since", "first_review", "last_review", "last_scraped")
cols_fecha <- cols_fecha[cols_fecha %in% names(listings)]

if (length(cols_fecha) > 0) {
  listings <- listings %>%
    mutate(across(all_of(cols_fecha), ~ suppressWarnings(ymd(.x))))
}

listings <- listings %>%
  select(where(~ !is.list(.x))) %>%
  mutate(across(where(is.character), as.factor))

summary(listings$price)
```

```{r}
set.seed(123)

split_master <- initial_split(
  listings,
  prop = 0.80,
  strata = price
)

train_data <- training(split_master)
test_data  <- testing(split_master)

dim(train_data)
dim(test_data)
```
```{r}
factor_cols <- names(train_data)[sapply(train_data, is.factor)]

for (col in factor_cols) {
  if (col %in% names(test_data)) {
    test_data[[col]] <- factor(test_data[[col]], levels = levels(train_data[[col]]))
  }
}

vars_quitar <- intersect(
  names(train_data),
  c(
    "id", "listing_url", "scrape_id", "source", "name", "description",
    "neighborhood_overview", "picture_url", "host_id", "host_url",
    "host_name", "host_location", "host_about",
    "host_thumbnail_url", "host_picture_url",
    "license", "amenities"
  )
)

train_model <- train_data %>% select(-all_of(vars_quitar))
test_model  <- test_data  %>% select(-all_of(vars_quitar))

names(train_model)

prop_na <- sapply(train_model, function(x) mean(is.na(x)))
cols_muchos_na <- names(prop_na[prop_na > 0.40])
cols_muchos_na <- setdiff(cols_muchos_na, "price")

train_model <- train_model %>% select(-all_of(cols_muchos_na))
test_model  <- test_model  %>% select(-all_of(cols_muchos_na))

train_model <- train_model %>%
  filter(!is.na(price)) %>%
  drop_na()

test_model <- test_model %>%
  filter(!is.na(price)) %>%
  drop_na()

dim(train_model)
dim(test_model)

```



# 1. Elabore un modelo de regresión usando bayes ingenuo (naive bayes)
```{r}

qs <- quantile(train_model$price, probs = seq(0, 1, by = 0.20), na.rm = TRUE)

breaks <- c(-Inf, unique(qs[2:(length(qs) - 1)]), Inf)
labels <- paste0("Q", seq_len(length(breaks) - 1))

train_nb <- train_model %>%
  mutate(price_bin = cut(price,
                         breaks = breaks,
                         labels = labels,
                         include.lowest = TRUE))

test_nb <- test_model %>%
  mutate(price_bin = cut(price,
                         breaks = breaks,
                         labels = labels,
                         include.lowest = TRUE))

table(train_nb$price_bin)
table(test_nb$price_bin)
```
```{r}

# Quitar columnas constantes
cols_const <- names(train_nb)[sapply(train_nb, function(x) dplyr::n_distinct(x) <= 1)]
cols_const <- setdiff(cols_const, c("price", "price_bin"))

train_nb <- train_nb %>% select(-all_of(cols_const))
test_nb  <- test_nb  %>% select(-all_of(cols_const))

# Convertir fechas a numérico
train_nb <- train_nb %>%
  mutate(across(where(~ inherits(.x, "Date")), as.numeric))

test_nb <- test_nb %>%
  mutate(across(where(~ inherits(.x, "Date")), as.numeric))

# Alinear otra vez factores
factor_cols2 <- names(train_nb)[sapply(train_nb, is.factor)]

for (col in factor_cols2) {
  if (col %in% names(test_nb)) {
    test_nb[[col]] <- factor(test_nb[[col]], levels = levels(train_nb[[col]]))
  }
}

glimpse(train_nb)
```


```{r}
nb_fit <- naive_bayes(
  price_bin ~ . - price,
  data = train_nb,
  laplace = 1
)

nb_fit
```
```{r}
pred_class <- predict(nb_fit, newdata = test_nb, type = "class")
pred_prob  <- predict(nb_fit, newdata = test_nb, type = "prob")

head(pred_class)
head(pred_prob)
```
```{r}
mapa_bins <- train_nb %>%
  group_by(price_bin) %>%
  summarise(price_mediana_bin = median(price), .groups = "drop")

mapa_bins

valores_bin <- mapa_bins$price_mediana_bin
names(valores_bin) <- as.character(mapa_bins$price_bin)

# Valor esperado del precio usando probabilidades posteriores
pred_price <- as.numeric(pred_prob[, names(valores_bin), drop = FALSE] %*% valores_bin)

head(pred_price)
```

```{r}
metricas_reg <- tibble(
  mae  = mae_vec(test_nb$price, pred_price),
  rmse = rmse_vec(test_nb$price, pred_price),
  rsq  = cor(test_nb$price, pred_price)^2
)

metricas_clase <- tibble(
  accuracy_bins = mean(pred_class == test_nb$price_bin)
)

metricas_reg
metricas_clase
```
```{r}
matriz_confusion <- table(
  Real = test_nb$price_bin,
  Predicho = pred_class
)

matriz_confusion
```
```{r}
resultados_nb <- tibble(
  price_real = test_nb$price,
  price_bin_real = test_nb$price_bin,
  price_bin_pred = pred_class,
  price_pred = pred_price
)

head(resultados_nb, 15)
```

```{r arreglar-factores}
# Alinear todos los factores entre train y test
factor_cols_model <- names(train_model)[sapply(train_model, is.factor)]

for (col in factor_cols_model) {
  if (col %in% names(test_model)) {
    test_model[[col]] <- factor(test_model[[col]], 
                                levels = levels(train_model[[col]]))
  }
}
```

# 3. Comparación de modelos

```{r comparacion-regresion}
library(rpart)
library(Metrics)

cols_problematicas <- c("host_neighbourhood", "host_verifications", 
                        "host_location", "bathrooms_text")

train_reg <- train_model %>% 
  select(-any_of(cols_problematicas))

test_reg <- test_model %>% 
  select(-any_of(cols_problematicas))

# Alinear factores
for (col in names(train_reg)[sapply(train_reg, is.factor)]) {
  if (col %in% names(test_reg)) {
    test_reg[[col]] <- factor(test_reg[[col]], 
                              levels = levels(train_reg[[col]]))
  }
}

# Regresión Lineal
lm_fit <- lm(price ~ ., data = train_reg)
pred_lm <- predict(lm_fit, newdata = test_reg)
mae_lm  <- mae(test_reg$price, pred_lm)
rmse_lm <- rmse(test_reg$price, pred_lm)
rsq_lm  <- cor(test_reg$price, pred_lm)^2

# Árbol de Regresión
tree_fit <- rpart(price ~ ., data = train_reg, method = "anova")
pred_tree <- predict(tree_fit, newdata = test_reg)
mae_tree  <- mae(test_reg$price, pred_tree)
rmse_tree <- rmse(test_reg$price, pred_tree)
rsq_tree  <- cor(test_reg$price, pred_tree)^2

# Naive Bayes (ya calculado)
mae_nb  <- metricas_reg$mae
rmse_nb <- metricas_reg$rmse
rsq_nb  <- metricas_reg$rsq

# Tabla comparativa
comparacion_reg <- tibble(
  Modelo = c("Regresión Lineal", "Árbol de Regresión", "Naive Bayes"),
  MAE    = round(c(mae_lm, mae_tree, mae_nb), 2),
  RMSE   = round(c(rmse_lm, rmse_tree, rmse_nb), 2),
  R2     = round(c(rsq_lm, rsq_tree, rsq_nb), 4)
)

comparacion_reg
```

El modelo con mejor desempeño para predecir el precio fue el Árbol de Regresión, con MAE de 269.67, RMSE de 1190.68 y R² de 0.7282, lo que indica que explica el 72.8% de la variabilidad del precio. La Regresión Lineal tuvo un desempeño aceptable con R² de 0.4183, aunque con mayor error. Naive Bayes fue el peor modelo para esta tarea, con R² de apenas 0.0067, confirmando que este algoritmo no es adecuado para predecir variables continuas, ya que no modela relaciones directas entre predictores y precio. Para estimación de precios, el Árbol de Regresión es la mejor opción hasta el momento.

# 4.Modelo de clasificación

```{r punto4-modelo-clasificacion}
library(naivebayes)
library(yardstick)

listings_clas <- train_model %>%
  bind_rows(test_model) %>%
  mutate(
    categoria_precio = case_when(
      price <= 119               ~ "Barata",
      price > 119 & price <= 323 ~ "Media",
      price > 323                ~ "Cara"
    ),
    categoria_precio = factor(categoria_precio, levels = c("Barata","Media","Cara"))
  ) %>%
  filter(!is.na(categoria_precio))

set.seed(123)
split_clas <- initial_split(listings_clas, prop = 0.80, strata = categoria_precio)
train_clas <- training(split_clas)
test_clas  <- testing(split_clas)

vars_clas <- c(
  "categoria_precio", "accommodates", "room_type",
  "review_scores_rating", "number_of_reviews",
  "host_is_superhost", "instant_bookable", "availability_365"
)

train_clas2 <- train_clas %>%
  select(any_of(vars_clas)) %>%
  drop_na() %>%
  as.data.frame()

test_clas2 <- test_clas %>%
  select(any_of(vars_clas)) %>%
  drop_na() %>%
  as.data.frame()

for (col in names(train_clas2)[sapply(train_clas2, is.factor)]) {
  if (col %in% names(test_clas2))
    test_clas2[[col]] <- factor(test_clas2[[col]], levels = levels(train_clas2[[col]]))
}

nb_clas <- naive_bayes(
  categoria_precio ~ .,
  data      = train_clas2,
  laplace   = 1,
  usekernel = TRUE
)

nb_clas
```



```{r punto5-eficiencia}
pred_nb <- predict(nb_clas, newdata = test_clas2, type = "class")
prob_nb <- predict(nb_clas, newdata = test_clas2, type = "prob")

resultados_clas <- tibble(
  real = test_clas2$categoria_precio,
  pred = pred_nb
)

yardstick::accuracy(resultados_clas,  truth = real, estimate = pred)
yardstick::precision(resultados_clas, truth = real, estimate = pred, estimator = "macro")
yardstick::recall(resultados_clas,    truth = real, estimate = pred, estimator = "macro")
yardstick::f_meas(resultados_clas,    truth = real, estimate = pred, estimator = "macro")
```


```{r punto6-matriz-confusion}
matriz_nb <- table(
  Real     = test_clas2$categoria_precio,
  Predicho = pred_nb
)

matriz_nb
```